臺灣高等法院刑事判決　　　　　　　　95年度上訴字第3719號
上　訴　人
即　被　告　戊○○
指定辯護人　本院公設辯護人　李廣澤
上列上訴人因強盜等案件，不服臺灣板橋地方法院95年度訴字第
662號，中華民國95年5月12日第一審判決（起訴案號：臺灣板橋
地方法院檢察署95年度偵字第3543號；併辦案號：95年度偵字第
17622號），提起上訴，本院判決如下：
    主  文
原判決關於戊○○部分撤銷。
戊○○意圖為自己不法之所有，而搶奪他人之動產，因防護贓物
、脫免逮捕，當場施以強暴，處有期徒刑伍年貳月。
    事  實
一、戊○○與己○○因缺錢花用，竟共同意圖為自己不法所有，
    基於犯意之聯絡，由己○○駕駛車牌號碼XA8-669 號之重型
    機車搭載戊○○，於民國95年2月9日晚上9時45 分許，行經
    臺北縣新莊市○○路339 巷口時，趁行經該處之行人丙○○
    不備之際，由戊○○下手搶奪丙○○所有之皮夾1 只（內含
    丙○○所有之誠泰銀行、台新銀行、國泰世華銀行及中華銀
    行之信用卡各1張、國民身分證1枚及現金新臺幣300 元等物
    ）；得手後欲往新莊市○○路方向逃逸時，不慎因地上濕滑
    致人車滑倒在地，丙○○即上前抓住穿著外套之戊○○左手
    ，並大喊「把皮包還我」，詎戊○○為脫免逮捕及防護贓物
    ，竟當場單獨基於傷害之犯意，徒手毆打丙○○之肩膀等處
    並將之推倒在地，對之施以強暴，致丙○○受有左手指甲斷
    裂、左膝瘀青等傷害，戊○○旋為見義勇為之路人陳品呈、
    甲○○合力制伏，而為據報到場之員警逮捕，並扣得戊○○
    所有之安全帽1 頂。己○○則趁隙騎乘機車逃離返回臺北縣
    泰山鄉○○街47巷10號2樓住處，嗣於翌日凌晨1時30分許，
    在臺北縣泰山鄉○○街47巷內，為警查獲，並扣得己○○所
    有之安全帽1頂。
二、案經丙○○訴由臺北縣政府警察局新莊分局報請臺灣板橋地
    方法院檢察署檢察官偵查起訴及移請併辦。
    理  由
壹、證據能力方面：
    證人丙○○、甲○○於警詢中所為之陳述係被告以外之人於
    審判外之陳述，依刑事訴訟法第159條第1項之規定，不得作
    為證據。共犯己○○於警訊、偵查、原審之陳述，對於被告
    戊○○而言，亦屬被告以外之人於審判外之陳述，至被害人
    丙○○所簽具表示具領及指認贓物意思之贓物認領保管單，
    雖係被告以外之人於審判外之書面陳述，然經原審於審判期
    日提示後，被告戊○○及辯護人就證據能力方面並未聲明異
    議，且本院審酌被害人丙○○、證人甲○○與被告素不相識
    ，僅為單純之搶奪及準強盜案件被害人或目擊者，其於案發
    後記憶猶新之情況下所為陳述或書面陳述，可信性甚高，被
    告對該贓物認領保管單上所列物品確實為渠等自丙○○處所
    搶得之物乙節復不爭執，如引用丙○○、甲○○於警訊之陳
    述以及共犯己○○之言詞陳述、上開贓物認領保管單之書面
    陳述作為證據應屬適當，依刑事訴訟法第159條之5規定，即
    有證據能力，合先敘明。
貳、認定被告犯罪所憑之證據及理由：
一、訊據被告戊○○除就行搶時究係何人騎乘機車部分，辯稱係
    伊駕駛機車附載己○○之外，其餘犯罪事實，於警詢、偵查
    、原審及本院審理時均坦承不諱。本院審理時公設辯護人為
    被告辯護稱：被告並無主動直接攻擊被害人丙○○的行為，
    當時被告只是急著要跑走而造成拉扯，與準強盜罪之強暴脅
    迫方式有違等語。
二、惟查被告戊○○於偵查中明確供稱：「從他（指被害人丙○○）後方搶了皮夾後，因為路滑，機車跌倒，被害人就跑過
    來…他拉我左手臂，叫我把皮夾還給他」等語（參見95年度
    偵字第3543號偵查卷第83頁），於原審審理中亦供稱：「我
    用左手從被害人的後面扯他的皮包，當時他是走在我的左手
    邊，後來我把皮包抽出來的時候，因為地上有水，所以我就
    摔倒了，當時我皮包已經搶到手了」等語（見原審95年3月6
    日準備程序筆錄第2頁）；證人丙○○於偵查中復證稱：「
    他的車剛好滑倒…我大叫說把皮包還給我，我有摔在地上…
    」等語（參見上開偵查卷第86頁），可見當時被告戊○○已
    將被害人之皮夾搶到手，並置於自己實力支配之下，係因嗣
    後機車不慎滑倒，才為被害人丙○○自後方趕上而發生拉扯
    ，被告自已達搶奪既遂之程度無疑，故原審審理時被告戊○○之辯護人為被告辯護稱僅成立未遂，尚乏依據。另被告戊○○亦自承：「我與他拉扯，就推開他，他就跌倒，我有打
    他的肩膀，他跌倒時皮夾就掉在地上，我把皮夾撿起來要跑
    ，就被路人押在地上，…我與他發生衝突是因為我想跑」等
    語（參見上開偵查卷第83頁），證人丙○○於偵查時亦證稱
    ：「他有推到我，在推扯中有打到我，因為當時情況混亂，
    心裡著急，但是我不知道打到哪裡，只能確定有打到我，我
    指甲折斷、膝蓋有瘀青…」等語（見上開偵查卷第86頁），
    於本院審理時證稱：「他們有打到我，因為他們要掙脫，所
    以手有打到我」等語（見本院95年11月23日審理筆錄）。可
    見被告戊○○並非單純為掙脫丙○○而被動地撥開丙○○之
    手，而係積極地為防護贓物及脫免逮捕，而出手毆打丙○○
    之肩膀等處，參以被害人受傷情形係指甲折斷、膝蓋有瘀青
    ，除經告訴人丙○○指訴明確外，並有照片在卷可按（見偵
    查卷第四十六頁），復為被告所不爭，足見被告非僅因拉扯
    致被害人受有傷害，而係具有傷害被害人之犯意且發生傷害
    之結果，自應另負傷害罪責。至於證人即被害人丙○○於本
    院審理時雖稱：伊只知道有跌倒，但不記得是否是被推倒的
    ，當時應該是因為扭動所造成，搶伊者並未直接攻擊伊，應
    該沒有碰到伊的肩膀，應該算推伊等語（見本院95年11月23
    日審理筆錄），此與其先前於偵查時及於本院先前之陳述不
    同，惟觀乎其所述被害之經過，對於行搶者有無打伊肩膀，
    於同日審理作證時或稱有打到伊，因為他們要掙脫，所以手
    有打到伊，或稱應該沒有碰到伊的肩膀，或稱已經沒有印象
    ，時間太久了，已不記得云云，顯係因日久忘卻所致，自應
    以其於偵查時距案發時間較近，記憶猶新所言較為可採。至
    於被告嗣後於本院審理時翻供改稱伊沒有毆打被害人，只有
    推他，應該是被害人抓住伊手等語，無非卸責之詞，核不足
    採。原審審理時，被告戊○○之辯護人另辯稱被告戊○○推
    打被害人丙○○之行為，尚不足以壓制丙○○之意志，未達
    準強盜罪中之強暴程度等語，亦非可採。
三、關於被告行搶時究係何人騎乘機車乙節？被告戊○○雖供稱
    當時是伊騎乘機車附載己○○云云，而證人即被告己○○於
    本院審理時亦附和被告所供。然查證人即被害人丙○○於警
    訊及偵審時始終供稱當時係己○○騎乘機車附載戊○○，由
    戊○○下手搶伊等語。又目擊證人甲○○於警訊時亦供稱：
    係機車後座之人行搶，並指稱被查獲之戊○○即係下手行搶
    之人，伊看到他在拉扯被害人之皮包等語（見偵查卷第二十
    八頁）。於本院審理時亦稱是坐在機車後座者行搶，雖又稱
    當時己○○坐在機車後座等語，惟依其供述伊只有看到拉扯
    的那一段等情，顯然證人甲○○於本院所稱當時己○○係坐
    在機車後座等語係日久忘卻所致，參以其自承伊在警訊時所
    說坐在後座頭戴銀色安全帽的之人下手行搶並拉扯被害人等
    語所言實在等語（以上見本院96年2月8日審判筆錄）。參酌
    其於警訊時所言正值案發目擊之後，當時印象深刻，所為指
    認自較為準確，顯見證人甲○○於警訊時所指稱是坐在後座
    之戊○○行搶等情，應符合事實。證人甲○○於本院所稱當
    時己○○坐在機車後座行搶等語，與實情不符。再者，被告
    戊○○於警詢時亦供稱當時是伊負責行搶，己○○負責騎機
    車等語（見偵查卷第十二頁）。再衡以騎乘機車者因雙手必
    須操控機車，下手行搶不易，通常均由後載之人行搶，從而
    告訴人即被害人丙○○之指訴以及目擊證人甲○○於警詢所
    言自較符合常情，應以渠等所述為正確，被告戊○○所辯，
    核不足採。據此，本案事證明確，洵堪認定，應依法予以論
    罪科刑。
參、論罪部分：
一、新舊法比較適用：
（一）按94年1月7日修正公布，95年7月1日施行之修正後刑法第
      2 條第1 項規定：「行為後法律有變更者，適用行為時之
      法律。但行為後之法律有利於行為人者，適用最有利於行
      為人之法律。」
（二）刑法第55條牽連犯之規定，業於94年2月2日修正公布刪除
      ，並自95年7月1日施行。本件被告所犯準強盜罪與傷害罪
      間具有牽連犯之關係，依修正前即被告行為時之規定，應
      從一重之準強盜罪處斷；依修正後之刑法既已刪除牽連犯
      之規定，則所犯上述二罪應依數罪併罰之規定分論併罰。
      比較新舊法之規定，修正後之規定並非較有利於被告，依
      刑法第2條第1項之規定，自應適用被告行為時之法律，即
      適用修正前刑法第55條牽連犯之規定。
（三）至於新修正刑法第28條之規定「二人以上共同實行犯罪之
      行為者，皆為正犯」，與修正前規定「二人以上共同實施
      犯罪之行為者，皆為正犯」，僅屬文字用語之修正，無新
      舊法比較問題，併予敘明。
二、按刑法第329 條所稱之強暴，係指施暴行於人，並不以生傷
    害結果為必要（最高法院85年度台上字第2948號判決意旨參
    照），是被告戊○○搶奪後，因防護贓物、脫免逮捕，而當
    場對被害人丙○○施以強暴行為，並使其受有上揭傷害，即
    非準強盜行為之當然結果。故核被告戊○○所為，係犯刑法
    第329條之準強盜罪，應依刑法第328條第1 項規定論處，及
    犯同法第277條第1項之傷害罪，被告戊○○所犯前段之搶奪
    部分與己○○間具有犯意之聯絡及行為分擔，為共同正犯。
    被告戊○○所犯上開二罪間有方法結果之牽連關係，應依修
    正前刑法第55條之規定，從一重依準強盜罪處斷。
肆、原判決應予撤銷之理由及科刑：
一、原審認被告戊○○罪證明確，予以論罪罪科刑，固非無見，
    惟查本件被告戊○○犯罪之過程，當時係由己○○駕駛機車
    搭載戊○○，由戊○○下手搶奪丙○○所有之皮夾，得手後
    欲往新莊市○○路方向逃逸時，不慎因地上濕滑致人車滑倒
    在地，丙○○即上前抓住被告套之戊○○左手，戊○○為脫
    免逮捕及防護贓物，即當場毆打丙○○之肩膀等處，有如上
    述；原判決認當時係由戊○○駕駛機車搭載己○○，行經案
    發現場時，始由戊○○下手行搶云云。原審認定犯罪事實尚
    有違誤。本件被告戊○○提起上訴，空言指摘原審量刑過重
    云云，其上訴固無理由，惟因原判決既有可議，爰由本院將
    原判決關於戊○○部分撤銷改判，並審酌被告戊○○犯罪之
    動機在於貪圖不法利益，犯罪手段、被害人之失物旋經追回
    ，所受損失尚非重大及其犯罪後均坦承犯行、態度良好等一
    切情狀，判處被告戊○○有期徒刑五年二月，以資懲儆。
二、扣案之安全帽1 頂雖為被告為本案犯行時所配戴，然證人即
    同案被告己○○供稱係平日騎乘機車時均會配戴安全帽，並
    非為掩飾身分方於為本案犯行配戴等語，即難認上開安全帽
    係供被告用以為本案犯行所用之物，爰不併諭知沒收，附此
    敘明。
伍、無從併辦，應退還檢察官處理部分：
    臺灣板橋地方法院檢察署 95年度偵字第17622號移請併辦意
    旨書略以：戊○○與丁○○（另行提起公訴）共同意圖為自
    己不法之所有，於95年6月29日5時59分許，由戊○○騎乘丁○○所竊車牌號碼FYZ-153 號車號之機車搭載丁○○，於行
    經臺北縣新莊市○○街124巷6弄3 號前，佯裝問路，趁乙○○不及防備之際，由丁○○徒手搶奪乙○○內裝有新臺幣45
    00元之黑色女用皮包得手後逃逸。本件被告戊○○所涉罪嫌
    ，與台灣高等法院95年度上訴字第3719號案件有連續犯之裁
    判上一罪之關係，為法律上之同一案件，爰依法移請一併審
    理等語。惟查：修正前刑法第五十六條連續犯之構成，係以
    基於概括之犯意，連續數行為而觸犯構成要件相同之罪名為
    要件，業經司法院大法官會議於民國六十七年五月十二日以
    釋字第一五二號解釋在案，查本件被告所犯係刑法第三百二
    十九條之準強盜罪，而併辦意旨部分認被告係犯搶奪罪，自
    難認併辦部分與本案具有連續犯關係，故併辦部分與本案並
    無裁判上一罪關係，本院就併辦部分自無從併予審酌，應予
    退回，另由檢察官為適法之處置。
陸、據上論斷，應依刑事訴訟法第369條第1項前段、第364 條、
    第299條第1項前段，刑法第28條、第329條、第328條第1 項
    、第277條第1項、第55條（修正前），判決如主文。
本案經檢察官劉靜婉到庭執行職務。
中　　華　　民　　國　　96　　年　　3 　　月　　8 　　日
　　　　　　　　　刑事第七庭    審判長法　官  許錦印
　　　　　　　　　　　　　　　　　    法　官  蔡光治
　　　　　　　 　 　　　　　　　　　　法　官  許宗和
以上正本證明與原本無異。
如不服本判決，應於收受送達後十日內向本院提出上訴書狀，其
未敘述上訴之理由者並得於提起上訴後十日內向本院補提理由書
（均須按他造當事人之人數附繕本）。
                                      書記官  楊妙恩
中　　華　　民　　國　　96　　年　　3 　　月　　15　　日
附錄：本案論罪科刑法條全文
中華民國刑法第328條第1項：
意圖為自己或第三人不法之所有，以強暴、脅迫、藥劑、催眠術
或他法，至使不能抗拒，而取他人之物或使其交付者，為強盜罪
，處三年以上、十年以下有期徒刑。
中華民國刑法第329條：
竊盜或搶奪，因防護贓物、脫免逮捕或湮滅罪證，而當場施以強
暴、脅迫者，以強盜罪。
